【裁判字號】    88,易,4522
【裁判日期】    890229
【裁判案由】    詐欺
【裁判全文】
臺灣板橋地方法院刑事判決                        八十八年度易字第四五二二號
    公  訴  人  臺灣板橋地方法院檢察署檢察官
    被      告  甲○○
    選任辯護人  張明俠
右列被告因詐欺案件，經檢察官提起公訴（八十八年度偵緝字第一三七一號），本院
判決如左：
    主  文
甲○○無罪。
    理  由
一、公訴意旨略以：被告甲○○係世坤工程有限公司（下稱世坤公司）負責人，明知
    已無支付能力，竟意圖為自己不法之所有，於民國八十三年間向九泰營造工程有
    限公司（下稱九泰公司）承包「臺北縣中和市○○路段至建康路段之橋墩地基工
    程」（下稱橋墩工程）後，再於同年八月間以新台幣（下同）三百五十萬元代價
    轉包予告訴人暉煌工程有限公司（下稱暉煌公司，負責人為乙○○）承造，該工
    程於八十四年二月間完工後，告訴人暉煌公司即開立發票轉由被告向九泰公司請
    款，詎被告領得款項後即拒絕給付予告訴人暉煌公司，屢經催討始交付共二百二
    十萬七千四百元之支票二張及本票乙紙（起訴書誤載為支票三紙）抵充工程款，
    屆期經提示該三張票據卻不獲兌現，因認被告涉犯刑法第三百三十九條第一項之
    詐欺取財罪嫌云云。
二、按犯罪事實應依證據認定之，無證據不得推定其犯罪事實；又不能證明被告犯罪
    者，應諭知無罪之判決，刑事訴訟法第一百五十四條、第三百零一條第一項分別
    定有明文。次按刑法第三百三十九條第一項詐欺罪之成立，以意圖為自己或第三
    人不法所有，以詐術使人將本人或第三人之物「交付」為要件。所謂以詐術使人
    交付，必須被詐欺人因其詐術而陷於錯誤，若其所用方法，不能認為詐術，亦不
    致使人陷於錯誤，即不構成該罪，最高法院四十六年台上字第二六０號著有判例
    。
三、本件公訴人認被告甲○○涉犯刑法第三百三十九條第一項之詐欺取財罪嫌，無非
    係以告訴人暉煌公司代表人乙○○之指訴，且有前揭支票及退票單各二紙及本票
    乙紙在卷可稽等為其論據。訊據被告固坦承向九泰公司承包橋墩工程後轉包予告
    訴人暉煌公司，且於工程完工後未完全給付工程款予告訴人暉煌公司等情，惟矢
    口否認有何詐欺取財犯行，並辯稱：伊已給付部分款項予告訴人暉煌公司，後因
    承包工程產生虧損，始未完全給付工程款，主觀上並無詐欺之意圖等語。經查：
（一）本件公訴人在起訴書犯罪事實欄中對於被告如何施用詐術致告訴人「交付何種
      財物」乙節，均漏未敘明，反係稱「被告領得款項後即拒絕給付予告訴人暉煌
      公司」，又依該犯罪事實所載，明顯可知告訴人暉煌公司並未於承包橋墩工程
      時「交付」被告任何財物，只是開立發票轉由被告向九泰公司請款後，被告未
      將領得款項給付而已，此與刑法第三百三十九條第一項詐欺取財罪之成立須以
      使人將本人或第三人之物「交付」為要件者迥不相符，公訴人未釐清「交付財
      物」之關係是否存在，即遽論被告詐欺取財罪嫌，稍嫌草率且乏依據。
（二）再告訴人暉煌公司代表人乙○○於偵查中供陳於工程完工後，被告已給付部分
      工程款二百三十萬元，於本院院調查中雖改稱僅給付一百六十萬元，惟無論如
      何被告於工程完工後已給付部分款項，實難謂被告有何施用詐術之行為致使告
      訴人暉煌公司陷於錯誤施作工程，否則被告實毋須給付部分工程款徒然減少自
      己之「獲利」，是不能以被告未完全給付款項為由，即認定其有詐欺之犯行。
（三）被告固於向九泰公司領得工程款後，未完全給付予告訴人暉煌公司應得之款項
      ，惟本案橋墩工程係由被告以世坤公司名義向九泰公司承包，再轉包予告訴人
      暉煌公司，此為告訴人暉煌公司所是認，則本件承攬關係分別發生在「九泰公
      司與世坤公司間」及「世坤公司與暉煌公司間（即所謂次承攬關係）」，於「
      九泰公司與暉煌公司間」尚不生任何權利義務關係，即告訴人暉煌公司不得逕
      向公司請領工程款，加以告訴人暉煌公司代表人乙○○於本院調查中亦供承開
      立發票請款時，須由被告以世坤公司名義向九泰公司請款，從而，被告以世坤
      公司名義所領得之工程款在未給付予告訴人暉煌公司前，仍歸屬世坤公司所有
      ，非謂被告係「持有」告訴人暉煌公司之物，縱被告領取款項後未給付予告訴
      人暉煌公司，亦僅構成「未依約定給付承攬報酬」之民事債務不履行問題而已
      ，尚難以其他罪嫌相繩（如侵占或背信等）。
    綜上所述，本案應屬民事糾葛，被告所為復與刑法第三百三十九條第一項詐欺取
    財罪之構成要件有間，自不能論以該罪。此外，復查無其他積極證據足認被告有
    何詐欺取財之犯行，既不能證明其犯罪，爰依法諭知無罪之判決。
據上論斷，應依刑事訴訟法第三百零一條第一項，判決如主文。
本案經檢察官陳盈錦到庭執行職務。
中      華      民      國      八十九      年    二      月   二十九   日
                                      臺灣板橋地方法院刑事第三庭
                                          法  官  趙  義  德
右正本證明與原本無異
如不服本判決應於送達後十日內向本院提出上訴狀
              書記官  張  慧  玲
中      華      民      國      八十九      年    三      月     四     日


司法院資訊處製作；財團法人民間司法改革基金會備份。
